---
title: "Roteiro 4 - Correlação no software R"
author: Elaborado por Luis Felipe Bortolatto da Cunha
output: 
  html_document:
    toc: TRUE
---

# 1. Introdução

Esse roteiro tem como objetivo auxiliar os alunos na execução de uma **análise de correlação** no software R. Isso inclui a criação de um **diagrama de dispersão**, cálculo do **coeficiente de correlação** e cálculo da estatística teste (**teste de significância**). Adicionalmente, ensina a computar e visualizar uma **matriz de correlação**.

Para executar a análise de correlação vamos utilizar dados demográficos e de consumo de água de 2010, para uma amostra de 4.417 municípios, extraídos do Censo Demográfico (IBGE) e do Sistema Nacional de Informações sobre Saneamento (SNIS), para investigar se **o consumo de água está correlacionado com a renda**, conforme análise apresentada por [Carmo et al., 2013](https://abrh.s3.sa-east-1.amazonaws.com/Sumarios/155/ea6a64ffc76c211d6b7749ab8444b626_bf87b0b219dd784ffa049f367598e626.pdf).

### 1.1. Instalação e importação de pacotes

O software R já conta com funções básicas que permitem executar uma análise de correlação. Mas além das funções básicas, vamos usar os pacotes:

* `readr`: para importar a base de dados em formato `csv2`
* `dplyr`: para adicionar o operador `%>%` e a função `select()`
* `corrplot`: para visualizar como gráfico uma matriz de correlação

Se você ainda não possui esses pacotes instalados, é necessário executar o comando abaixo para instalar.

```{r, eval = FALSE}
install.packages("readr")
install.packages("dplyr")
install.packages("corrplot")
```

Após a instalação, você pode importá-los com o uso da função `library()`.

```{r, message=FALSE,warning=FALSE}
library(readr)
library(dplyr)
library(corrplot)
```

### 1.2. Importação da base de dados

Uma base de dados pré-processada está disponível no endereço abaixo:
[https://raw.githubusercontent.com/luisfelipebr/mti/master/dados/Agua2010_IBGE_SNIS.csv](https://raw.githubusercontent.com/luisfelipebr/mti/master/dados/Agua2010_IBGE_SNIS.csv)

Para importá-la é necessário usar a função `read_csv2()`.

```{r, message=FALSE,warning=FALSE}
dados <- read_csv2("https://raw.githubusercontent.com/luisfelipebr/mti/master/dados/Agua2010_IBGE_SNIS.csv")
```

### 1.3. Análise exploratória

A função `names()` exibe os nomes das variáveis. 

```{r}
names(dados)
```

Como é possível ver após a execução do comando, os nomes das variáveis estão codificados. Mas a tabela abaixo apresenta uma descrição de cada variável.

| Código    | Descrição                                                                              |
|-----------|----------------------------------------------------------------------------------------|
| ID_IBGE   | ID do IBGE                                                                             |
| ID_SNIS   | ID do SNIS                                                                             |
| MUNICIP1  | Nome do Municipio 1                                                                    |
| MUNICIP2  | Nome do Municipio 2                                                                    |
| UF        | UF                                                                                     |
| REGIAO    | Regiao do pais                                                                         |
| CENTRX    | Centroide (X)                                                                          |
| CENTRY    | Centroide (Y)                                                                          |
| RENDAPITA | Renda per Capita 2010                                                                  |
| GINI      | Indice Gini 2010                                                                       |
| PIB       | PIB 2010                                                                               |
| IDH       | IDH 2010                                                                               |
| AG001     | Populacao Total Atendida com Abastecimento de Agua (AG001)                             |
| AG020     | Volume Micromedido nas Economias Residenciais Ativas de Agua - 1.000   m3/ano (AG020). |
| AG022     | Quantidade de Economias Residenciais Ativas Micromedidas  (AG022)                      |
| GE012     | Populacao Total Residente no Municipio - IBGE (GE012)                                  |
| CONSUMO1  | Consumo de Agua per capita - Pop Total (AG020/GE012) - m3/ano                          |
| CONSUMO2  | Consumo de Agua per capita - Pop Atendida (AG020/AG001) - m3/ano                       |
| REDE      | Rede de água - em metros?                                                              |
| PROPREDE  | Proporção da população residente atendida por Rede de Água                             |

Vamos usar as variáveis **RENDAPITA** (renda per capita) e  **CONSUMO1** (consumo de água per capita) para testar as hipóteses:

* **H0 (hipótese nula):** o consumo de água *não* está correlacionado com a renda
* **H1: (hipótese alternativa)** o consumo de água está correlacionado com a renda

# 2. Diagrama de dispersão

Com o código das variáveis que desejamos investigar em mãos, já é possível criar um **diagrama de dispersão**. 

O diagrama de dispersão é um gráfico que **exibe, para cada observação, o valor de uma variável contra o valor em outra variável**, permitindo a **visualização da correlação entre duas variáveis**.

Para construir um diagrama de dispersão, vamos usar a função `plot()` com dois argumentos (x e y), que são as duas variáveis que desejamos investigar a correlação.

```{r}
plot(x = dados$RENDAPITA, 
     y = dados$CONSUMO1)
```

É possível ainda aprimorar o diagrama de dispersão adicionando alguns argumentos: 

* `xlab`: um rótulo para o eixo x
* `ylab`: um rótulo para o eixo y
* Para explorar mais opções, acesse a documentação da função `plot` executando o comando `help(plot)`

```{r}
plot(x = dados$RENDAPITA, 
     y = dados$CONSUMO1,
     xlab = "Renda per capita",
     ylab = "Consumo de água per capita")
```

O diagrama de dispersão indica que existe uma **correlação positiva** entre as duas variáveis, ou seja, **quanto maior a renda, maior o consumo de água**. Mas vamos verificar essa relação estatísticamente através de um teste de correlação.

# 3. Coeficiente de correlação

Um **coeficiente de correlação** é uma **medida padronizada do relacionamento entre duas variáveis**. O  **coeficiente de correlação de Pearson** apresenta um valor entre -1 e 1, sendo que:

* -1 indica uma correlação negativa perfeita 
* 0 indica a ausência de relacionamento linear
* 1 indica uma correlação positiva perfeita

Para calcular o coeficiente de correlação de Pearson entre duas variáveis usaremos a função `cor()`, definindo os argumentos:

* `x`: Renda per capita
* `y`: Consumo de Água per capita
* `method = "pearson"`: para calcular o coeficiente de correlação de Pearson (também é possível calcular coeficiente de correlação de Spearman e o Tau de Kendall)
* `use = "complete.obs"`: para remover os valores faltantes (NA)

```{r}
cor(x = dados$RENDAPITA, 
    y = dados$CONSUMO1,
    method = "pearson",
    use = "complete.obs")
```

A correlação entre a Renda e o Consumo de Água é de `0,6`, indicando a mesma **correlação positiva** que o gráfico de dispersão permitiu visualizar.

# 4. Teste de significância

Ainda é necessário confirmar se a correlação não se deve a um erro amostral, ou seja, ao acaso. Para isso vamos realizar um **teste de significância**.

Para testar a significâcia do coeficiente de correlação de Pearson é necessário executar a função `cor.test()`, especificando os argumentos:

* `x`: Renda per capita
* `y`: Consumo de Água per capita
* `method = "pearson"`: para calcular o coeficiente de correlação de Pearson
* `alternative = "two.sided"`: para teste de hipótese bilateral
* `conf.level = 0.95`: define o nível de significância como 0,05

```{r}
cor.test(x = dados$RENDAPITA, 
         y = dados$CONSUMO1,
         method = "pearson",
         alternative = "two.sided",
         conf.level = 0.95)
```

Como o p-valor (`0,00000000000000022`) é menor que o nível de significância (`0,05`), **rejeitamos a hipótese nula (H0)**, ou seja, os dados indicam que não é possível falsear a hipótese alternativa (H1), sendo uma evidência de que **pode existir uma correlação entre o Consumo de Água e a Renda**.

# 5. (Extra) Matriz de correlação

Quando você estiver explorando a sua hipótese, com os dados do seu trabalho de curso, você pode achar necessário analisar a correlação entre várias duplas de variáveis.

Se esse for o caso, é indicada a construção de uma **matriz de correlação**, que permite a **análise e visualização simultânea da relação entre duas variáveis**.

Para construir uma matriz de correlação, primeiro é necessário selecionar as variáveis que deseja investigar (com a função `select()`), para depois calcular o coeficiente de correlação entre cada dupla de variáveis (com a função `cor()`).

```{r}
dados %>%
  select(RENDAPITA, CONSUMO1, CONSUMO2, PIB, IDH, GINI, REDE, PROPREDE) %>%
  cor(method = "pearson",
    use = "complete.obs")
```

Se você quiser facilitar ainda mais a visualização da matriz de correlação, pode adicionar ainda a função `round()` para arredondar os valores do coeficiente de correlação para duas casas decimais.

```{r}
dados %>%
  select(RENDAPITA, CONSUMO1, CONSUMO2, PIB, IDH, GINI, REDE, PROPREDE) %>%
  cor(method = "pearson",
    use = "complete.obs") %>%
  round(digits = 2)
```

Também é possível visualizar a matriz de correlação construindo um gráfico, usando a função `corrplot()` do pacote `corrplot`.

```{r}
dados %>%
  select(RENDAPITA, CONSUMO1, CONSUMO2, PIB, IDH, GINI, REDE, PROPREDE) %>%
  cor(method = "pearson",
    use = "complete.obs") %>%
  corrplot()
```

Manipulando o argumento `method`, você pode testar outras visualizações desse gráfico, conforme indica a documentação da função (`help(corrplot)`) e os exemplos abaixo.

```{r}
dados %>%
  select(RENDAPITA, CONSUMO1, CONSUMO2, PIB, IDH, GINI, REDE, PROPREDE) %>%
  cor(method = "pearson",
    use = "complete.obs") %>%
  corrplot(method = "color")
```

```{r}
dados %>%
  select(RENDAPITA, CONSUMO1, CONSUMO2, PIB, IDH, GINI, REDE, PROPREDE) %>%
  cor(method = "pearson",
    use = "complete.obs") %>%
  corrplot(method = "number")
```

# Tarefa 4

Utilizando os dados do seu trabalho de curso, conduza as seguintes análises no software R:

1. Construa e interprete diagrama(s) de dispersão a partir de variáveis de interesse.

2. Calcule e interprete a correlação entre variáveis de interesse. É significativa? O que isso significa?

A atividade deverá ser compreendida como uma versão preliminar de parte do trabalho final da disciplina. Lembre-se de Caprichar!!! Interprete!!! Aproveite para entender melhor o problema investigado.
