---
title: "Roteiro 5 - Regressão linear no software R"
author: "Elaborado por Luis Felipe Bortolatto da Cunha"
date: "21 de setembro de 2020"
output:
  html_document:
    toc: TRUE
    theme: flatly
    highlight: haddock
---

# 1. Introdução

Você pode baixar este roteiro em formato PDF [neste endereço](https://1drv.ms/u/s!AjettDH-3Gbni9kUx3S_57SAUZzPug?e=wzGWrC).

Esse roteiro tem como objetivo auxiliar os alunos na execução de uma  **análise de regressão linear** no software R. Isso inclui: 

Para executar a análise de correlação vamos utilizar dados demográficos e de consumo de água de 2010, para uma amostra de 4.417 municípios, extraídos do Censo Demográfico (IBGE) e Sistema Nacional de Informações sobre Saneamento (SNIS), para investigar em que medida **o consumo de água está relacionado com a renda**, conforme análise apresentada por [Carmo et al., 2013](https://abrh.s3.sa-east-1.amazonaws.com/Sumarios/155/ea6a64ffc76c211d6b7749ab8444b626_bf87b0b219dd784ffa049f367598e626.pdf).

### 1.1. Instalação e importação de pacotes

O software estatístico R já conta com funções básicas que permitem executar uma análise de regressão linear. Mas além das funções básicas, vamos usar os pacotes:

* `readr`: para importar a base de dados em formato `csv2`
* `dplyr`: para adicionar o operador `%>%` e a função `mutate()`

Se você ainda não possui esses pacotes instalados, é necessário executar o comando abaixo para instalar.

```{r, eval = FALSE}
install.packages("readr")
install.packages("dplyr")
```

Após a instalação, você pode importá-los com o uso da função `library()`.

```{r, message=FALSE,warning=FALSE}
library(readr)
library(dplyr)
```

### 1.2. Importação da base de dados

Uma base de dados pré-processada está disponível no endereço abaixo:
[https://raw.githubusercontent.com/luisfelipebr/mti/master/dados/Agua2010_IBGE_SNIS.csv](https://raw.githubusercontent.com/luisfelipebr/mti/master/dados/Agua2010_IBGE_SNIS.csv)

Para importá-la é necessário usar a função `read_csv2()`.

```{r, message=FALSE,warning=FALSE}
dados <- read_csv2("https://raw.githubusercontent.com/luisfelipebr/mti/master/dados/Agua2010_IBGE_SNIS.csv")
```

### 1.3. Análise exploratória

A função `names()` exibe os nomes das variáveis.

```{r}
names(dados)
```

Como é possível ver após a execução do comando, os nomes das variáveis estão codificados. Mas a tabela abaixo apresenta uma descrição de cada variável.

| Código    | Descrição                                                                              |
|-----------|----------------------------------------------------------------------------------------|
| ID_IBGE   | ID do IBGE                                                                             |
| ID_SNIS   | ID do SNIS                                                                             |
| MUNICIP1  | Nome do Municipio 1                                                                    |
| MUNICIP2  | Nome do Municipio 2                                                                    |
| UF        | UF                                                                                     |
| REGIAO    | Regiao do pais                                                                         |
| CENTRX    | Centroide (X)                                                                          |
| CENTRY    | Centroide (Y)                                                                          |
| RENDAPITA | Renda per Capita 2010                                                                  |
| GINI      | Indice Gini 2010                                                                       |
| PIB       | PIB 2010                                                                               |
| IDH       | IDH 2010                                                                               |
| AG001     | Populacao Total Atendida com Abastecimento de Agua (AG001)                             |
| AG020     | Volume Micromedido nas Economias Residenciais Ativas de Agua - 1.000   m3/ano (AG020). |
| AG022     | Quantidade de Economias Residenciais Ativas Micromedidas  (AG022)                      |
| GE012     | Populacao Total Residente no Municipio - IBGE (GE012)                                  |
| CONSUMO1  | Consumo de Agua per capita - Pop Total (AG020/GE012) - m3/ano                          |
| CONSUMO2  | Consumo de Agua per capita - Pop Atendida (AG020/AG001) - m3/ano                       |
| REDE      | Rede de água - em metros?                                                              |
| PROPREDE  | Proporção da população residente atendida por Rede de Água                             |

# 2. Regressão linear simples

Com o código e descrição das variáveis já é possível executar uma **análise de regressão linear** simples.

A análise de regressão linear é uma ferramenta estatística que permite **explorar e inferir a relação de uma variável dependente com variáveis independentes**, a partir da fórmula:

$Y = \beta_0 + \beta_1 X_1$

Onde:

* Y = variável dependente (resposta/saída)
* X = variável independente (indicadora/explicativa/preditora)
* $\beta_0$ = coeficiente do intercepto
* $\beta_1$ = coeficiente da inclinação

Para executar uma regressão linear simples no R usaremos a função `lm()`, salvando os resultados no objeto `modelo1`.

```{r}
modelo1 <- lm(formula = CONSUMO1 ~ RENDAPITA, data = dados)
```

### 2.1. Análise do ajuste global e coeficientes do modelo

É possível exibir o ajuste global e coeficientes do modelo executando a função `summary()`.

```{r}
summary(modelo1)
```

Primeiro sobre o ajuste. O **R² (coeficiente de determinação)** do modelo é `0,3614`, que podemos interpretar como a medida que a variável preditora X explica a variação em Y. O **R² múltiplo** é `0,315`, que é uma medida de quão bem o modelo prevê os dados observados. O R² e R² múltiplo indicam um bom ajuste do modelo.

O **Teste F**, que é uma medida do quanto o modelo melhorou na previsão de valores comparado com o nível de não precisão do modelo. O modelo apresenta um valor alta de **estatística F** (`2500`), e ainda mais importante é que o **p-valor** (`0,00000000000000022`) é menor que o nível de significância (`0,05`), ou seja, existe uma alta probabilidade de que os resultados do modelo não representem um erro amostral.

Sobre os **coeficientes beta**, a estimativa do **$\beta_0$** (coeficiente do intercepto) é `4,252` e do **$\beta_1$** (coeficiente da inclinação) é `0,041`. A tabela de coeficientes também apresenta o erro padrão, estatística t e p-valor, que indicam que os resultados são significativos até para um nível de significância de `0,001`.

Portanto, podemos inferir que, em média, um aumento de R$ 1,00 na renda per capita está associada a um aumento de 0,041 m³/ano no consumo de água (41 litros/ano).

### 2.2. Análise dos resíduos

O modelo de regressão linear assume algumas **hipóteses** sobre os dados de entrada para que seu resultado seja significativo. 

1. O modelo é linear nos parâmetros
2. A amostragem é aleatória
3. Variação amostral da variável independente
4. Média condicional do erro igual a zero
5. O erro tem a mesma variância para qualquer valor da variável explicativa

Se o modelo for adequado, **os resíduos devem refletir as propriedades impostas pelo termo de erro do modelo**. Portanto, a **análise dos resíduos** se faz necessária para avaliar a adequação do modelo.

O modelo salvo permite a visualização de seis gráficos que auxiliam na análise dos resíduos e hipóteses.

Para avaliar a variação dos resíduos, criamos um diagrama de dispersão dos resíduos e ajuste com a função `plot()` e o argumento `which = 1`.

```{r}
plot(modelo1, which = 1)
```

O modelo parece ter um ótimo ajuste, com três outliers destacados (observações número 4236, 3797 e 4016).

```{r}
plot(modelo1, which = 2)
```

```{r}
plot(modelo1, which = 3)
```

```{r}
plot(modelo1, which = 4)
```

```{r}
plot(modelo1, which = 5)
```

```{r}
plot(modelo1, which = 6)
```


### 2.3. Diagrama de dispersão com ajuste

```{r}
plot(x = dados$RENDAPITA, 
     y = dados$CONSUMO1,
     xlab = "Renda per capita",
     ylab = "Consumo de água per capita")
abline(modelo1, col = "red") 
```

### 2.4. Salvando os resultados do modelo

regressão$fitted.values: calcula os valores preditos da variável resposta para cada elemento da amostra (faz uma previsão);

regressão$residuals: calcula o erro ou os resíduos (valor observado - valor predito) para cada ponto da amostra;

regressão$coefficients: obtém uma estimativa dos coeficientes da regressão.

# 3. Regressão linear múltipla

```{r}
modelo2 <- lm(formula = CONSUMO1 ~ RENDAPITA + PROPREDE, data = dados)
```

### 3.1. Estatísticas

### 3.2. Resumo do modelo

### 3.3. ANOVA

### 3.4. Parâmetros do modelo

### 3.5. Colinearidade

### 3.6. Diagnósticos por casos

### 3.7. Estatísticas salvas

### 3.8. Estatísticas de influência

### 3.9. Conferindo as hipóteses

### 3.10. Análise dos resíduos

### 4. (Extra) Comparando modelos

```{r}
library(performance)
```

```{r,message=FALSE,warning=FALSE}
check_model(modelo2)
```

```{r}
model_performance(modelo2)
```

```{r}
compare_performance(modelo1, modelo2, rank = TRUE)
```


```{r}
plot(compare_performance(modelo1, modelo2, rank = TRUE))
```

# Tarefa 5

Utilizando os dados do seu trabalho de curso, conduza uma análise de regressão utilizando as técnicas apresentadas na aula prática.

Interprete seu modelo de regressão!!!
