---
title: "Aula 3 - Manipulação de dados com o R e tidyverse"
output: html_document
---

## Introdução ao "tidyverse"

Após instalar os programas R e RStudio, abra o RStudio e crie um novo script.

Em todas as aulas, vamos usar o pacote `tidyverse` para realizar a análise de dados. 

Portanto, os primeiros passos são instalar e abrir esse pacote.

## Instalando e abrindo o pacote "tidyverse"

Para instalar o pacote `tidyverse`, utilizamos a função `install.packages()`, com o nome do pacote dentro do parênteses e entre aspas. **Atenção: só é necessário instalar o pacote uma única vez em cada computador.**

```{r, warning=FALSE, message=FALSE}
# instala o pacote tidyverse
#install.packages("tidyverse", repos = 'http://cran.us.r-project.org')
```

Após instalar o pacote, utilizamos a função `library()` para abri-lo. Não é necessário colocar o nome do pacote entre aspas. **Atenção: é necessário abrir o pacote todas as vezes que o programa R/RStudio é aberto ou a sessão é reiniciada.**

```{r, warning=FALSE, message=FALSE}
# abre o pacote tidyverse
library(tidyverse)
```

## Abrindo os dados

Os dados dessa aula estão hospedados na nuvem, em formato csv2. Portanto, se você possui conexão com a internet, você pode abrir os dados com o comando abaixo.

```{r}
dados <- read.csv2("https://raw.githubusercontent.com/luisfelipebr/mti/master/dados/Agua2010_SNIS.csv")
```

```{r}
dados2 <- read.csv2("https://raw.githubusercontent.com/luisfelipebr/mti/master/dados/Agua%26Rede2010_SNIS.csv")
```


Uma alternativa é transferir os dados da aula para o seu computador e abri-los colocando o caminho (*path*) para acessá-lo no seu computador, conforme as instruções abaixo. **Atenção: é necessário editar o código abaixo com o caminho do arquivo no seu computador**

```{r}
#dados <- read.csv("C:/Users/aluno/Documents/mti/aula1/Agua2010_SNIS.csv")
```

## Explorando os dados

Antes de realizar qualquer análise, é recomendado explorar a base de dados aberta. Diversos comandos podem auxiliar nessa tarefa.




# Estatísticas descritivas

Consumo de água per capita - Pop Total - m3/ano (AG020/GE012)

Estatísticas descritivas

Histograma

Box-plot

QQ Plot

---

**graficos por regiões**

---

Comparando medias com intervalo de confiança

(grafico de barras)

---

Transformações nos dados - 
logaritmica - log(x)
radiciação - sqrt(x)
recíproca - 1/x

---

sqr e log consumo

---
