---
title: "Prática no R! Roteiro 5 - Regressão Linear"
author: "Elaborado por Luis Felipe Bortolatto da Cunha"
date: "21 de setembro de 2020"
output:
  html_document:
    toc: TRUE
    theme: flatly
    highlight: haddock
---

# 1. Introdução

Este roteiro tem como objetivo auxiliar na **análise de regressão linear** no software R.

Para executar a regressão linear vamos utilizar dados demográficos e de consumo de água de 2010, para uma amostra de 4.417 municípios, extraídos do Censo Demográfico (IBGE) e Sistema Nacional de Informações sobre Saneamento (SNIS), para investigar em que medida **o consumo de água está relacionado com a renda**, conforme análise apresentada por [Carmo et al., 2013](https://abrh.s3.sa-east-1.amazonaws.com/Sumarios/155/ea6a64ffc76c211d6b7749ab8444b626_bf87b0b219dd784ffa049f367598e626.pdf).

Uma base de dados pré-processada está disponível no endereço abaixo:
[https://1drv.ms/u/s!AjettDH-3Gbni9kKwbI1eaRcG3MRRw?e=SdtiNN](https://1drv.ms/u/s!AjettDH-3Gbni9kKwbI1eaRcG3MRRw?e=SdtiNN)

### 1.1. Instalando e abrindo os pacotes

O software estatístico R já conta com funções básicas que permitem executar uma análise de regressão linear. Mas além das funções básicas, vamos usar o pacote:

* `tidyverse`: para adicionar o operador `%>%` e a função `select()`
* `performance`: para comparar modelos

Se você ainda não possui esses pacotes instalados, é necessário executar o comando abaixo para instalar.

```{r, eval = FALSE}
install.packages("tidyverse")
install.packages("performance")
```

Após a instalação, você pode importá-los com o uso da função `library()`.

```{r, message=FALSE,warning=FALSE}
library(tidyverse)
library(performance)
```

### 1.2. Importando os dados

A base de dados pode ser importada conforme as instruções do Roteiro 2.

Como ela está hospedada na nuvem, também pode ser importada com o endereço web como argumento, ao invés do endereço local, conforme o exemplo abaixo. É importante lembrar que a importação pelo endereço web exige conexão com a internet!

```{r, message=FALSE,warning=FALSE}
agua_rede1 <- read.csv2("https://raw.githubusercontent.com/luisfelipebr/mti/master/dados/agua_rede1.csv", 
                   encoding="UTF-8")
```

### 1.3. Explorando os dados

A função `names()` exibe os nomes das variáveis.

```{r}
names(agua_rede1)
```

Como é possível ver após a execução do comando, os nomes das variáveis estão codificados. Mas a tabela abaixo apresenta uma descrição de cada variável.

| Código    | Descrição                                                                                                          |
|-----------|--------------------------------------------------------------------------------------------------------------------|
| ID_IBGE   | Código IBGE (7 dígitos)                                                                                            |
| DOMICIL   | Quantidade de Domicílios                                                                                           |
| REDE      | Quantidade de Domicílios com Acesso à Rede Geral de Água                                                           |
| PROPREDE  | Proporção de Domicílios com com Acesso à Rede Geral de Água (REDE/DOMICIL)                                         |
| ID_SNIS   | Código IBGE (6 dígitos)                                                                                            |
| NOME_MUN  | Nome do Município                                                                                                  |
| UF        | Unidade da Federação                                                                                               |
| REGIAO    | Região do País                                                                                                     |
| PIB       | Produto Interno Bruto 2010                                                                                         |
| RENDAPITA | Renda per Capita 2010                                                                                              |
| GINI      | Índice GINI 2010                                                                                                   |
| IDH       | Índice de Desenvolvimento Humano 2010                                                                              |
| IDH_CLASS | Classificação do Índice de Desenvolvimento Humano 2010: Muito Alto >= 0,9; Alto >= 0,8; Médio >= 0,5; Baixo < 0,5. |
| GE012     | População Total Residente no Município                                                                             |
| AG001     | População Total Atendida com Abastecimento de Água                                                                 |
| AG020     | Volume Micromedido nas Economias Residenciais Ativas de Agua - 1.000 m3/ano                                        |
| AG022     | Quantidade de Economias Residenciais Ativas Micromedidas                                                           |
| CONSUMO1  | Consumo de Água per capita - População Total - m3/ano (AG020/GE012)                                                |
| CONSUMO2  | Consumo de Água per capita - População Atendida - m3/ano (AG020/AG001)                                             |

# 2. Regressão linear simples

Com o código e descrição das variáveis já é possível executar uma **regressão linear simples**.

A regressão linear é uma ferramenta estatística que permite **explorar e inferir a relação de uma variável dependente com variáveis independentes**, a partir da fórmula:

$Y = \beta_0 + \beta_1 X_1$

Onde:

* Y = variável dependente (resposta/saída)
* X = variável independente (indicadora/explicativa/preditora)
* $\beta_0$ = coeficiente do intercepto
* $\beta_1$ = coeficiente da inclinação

Para executar uma regressão linear simples no R usaremos a função `lm()`, salvando os resultados no objeto `modelo1`.

```{r}
modelo1 <- lm(formula = CONSUMO1 ~ RENDAPITA, data = agua_rede1)
```

### 2.1. Análise do ajuste global e coeficientes do modelo

É possível exibir o ajuste global e coeficientes do modelo executando a função `summary()`.

```{r}
summary(modelo1)
```

Primeiro sobre o ajuste. O **R² (coeficiente de determinação)** do modelo é `0,3615`, que podemos interpretar como a medida que a variável preditora X explica a variação em Y. O **R² ajustado** é `0,314`, sendo uma medida alternativa ao R² que penaliza a inclusão de variáveis independentes (X) pouco explicativas. O R² e R² ajustado indicam um bom ajuste do modelo.

O **Teste F** é uma medida do quanto o modelo melhorou na previsão de valores comparado com o nível de não precisão do modelo. O modelo apresenta um valor alta de **estatística F** (`2500`) e, ainda mais importante, é que o **p-valor** (`0,00000000000000022`) é menor que o nível de significância (`0,05`), ou seja, existe uma alta probabilidade de que os resultados do modelo não representem um erro amostral.

Sobre os **coeficientes beta**, a estimativa do **$\beta_0$** (coeficiente do intercepto) é `4,252` e do **$\beta_1$** (coeficiente da inclinação) é `0,041`. A tabela de coeficientes também apresenta o erro padrão, estatística t e p-valor, que indicam que os resultados são significativos até para um nível de significância de `0,001`.

Portanto, podemos inferir que, em média, um aumento de R$ 1,00 na renda per capita está associada a um aumento de 0,041 m³/ano no consumo de água (41 litros/ano).

### 2.2. Análise dos resíduos

O modelo de regressão linear assume algumas **hipóteses** sobre os dados de entrada para que seu resultado seja significativo. 

1. O modelo é linear nos parâmetros.
2. A amostragem é aleatória.
3. Variação amostral da variável independente.
4. Média condicional do erro igual a zero.
5. O erro tem a mesma variância para qualquer valor da variável explicativa.

Se o modelo for adequado, **os resíduos devem refletir as propriedades impostas pelo termo de erro do modelo**. Portanto, a **análise dos resíduos** se faz necessária para avaliar a adequação do modelo.

O modelo salvo permite a visualização de seis gráficos que auxiliam na análise dos resíduos e hipóteses.

Cada um desses gráficos pode ser acessado com a função `plot()`, com o modelo criado como o primeiro argumento e um segundo argumento `which =` com o número do gráfico a ser acessado.

```{r}
plot(modelo1, which = 1)
```

O primeiro gráfico exibe a relação entre os resíduos e os valores ajustados. Ele permite verificar a não-linearidade do modelo. Um bom modelo possui os valores distribuidos em torno da linha de resíduos igual a zero (linha pontilhada). O modelo aplicado (linha vermelha) desvia um pouco do zero, principalmente nos extremos dos valores ajustados.

```{r}
plot(modelo1, which = 2)
```

O segundo gráfico (QQ-plot) exibe os resíduos normalizados e os quantis teóricos da curva normal, ou seja, verifica a hipótese de normalidade dos resíduos. O ideal é que as observações sigam a linha pontilhada.

```{r}
plot(modelo1, which = 3)
```

O terceiro gráfico é útil para verificar a hipótese de homocedasticidade dos resíduos. No modelo ideal, os pontos estão distribuídos uniformemente ao redor da linha vermelha. 

```{r}
plot(modelo1, which = 4)
```

O quarto gráfico é útil para detectar observações extremas, que possuem alta influência no modelo. As observações mais influentes possuem um valor de distância de Cook maior.

```{r}
plot(modelo1, which = 5)
```

O quinto gráfico exibe a influência pelos resíduos padronizados. Neste gráfico, as observações mais distantes possuem maior influência.

```{r}
plot(modelo1, which = 6)
```

O sexto gráfico também apresenta uma análise da distância de Cook, permitindo identificar pontos influentes, mas em termos da alavancagem.

### 2.3. Diagrama de dispersão com ajuste

Após a aplicação do modelo, é possível criar um diagrama de dispersão com a linha de tendência (ajuste). Para criar este gráfico, é só executar a função `abline()` após a criação do gráfico.

```{r}
plot(x = agua_rede1$RENDAPITA, 
     y = agua_rede1$CONSUMO1,
     xlab = "Renda per capita",
     ylab = "Consumo de água per capita (m³/ano)")
abline(modelo1, col = "red") 
```

Também é possível criar esse gráfico com o pacote `ggplot2`, conforme indica o código abaixo:

```{r, message=FALSE, warning=FALSE}
ggplot(data = agua_rede1, aes(x = RENDAPITA, y = CONSUMO1)) +
  geom_point() +
  geom_smooth(data = modelo1, method = "lm", col = "red", se = FALSE) +
  theme_bw() +
  xlab("Renda per capita") +
  ylab("Consumo de água per capita (m³/ano)")
```

# 3. Regressão linear múltipla

É possível executar uma **regressão linear múltipla** de forma semelhante à regressão linear simples.

Executando o código abaixo é possível investigar se PROPREDE também influencia em CONSUMO1, além de RENDAPITA. Vamos salvar este modelo como ``modelo2`.

```{r}
modelo2 <- lm(formula = CONSUMO1 ~ RENDAPITA + PROPREDE, data = agua_rede1)
```

### 3.1. Resumo do modelo

Para acessar o ajuste e resumo do modelo, use a função `summary()`.

```{r}
summary(modelo2)
```

# 4. Comparando modelos

Uma forma de comparar modelos é usando o pacote `performance`. Para comparar os dois modelos (regressão linear simples e regressão linear múltipla), vamos usar a função `compare_performance()` e salvar a comparação como o objeto `tabela_modelos`.

```{r}
tabela_modelos <- compare_performance(modelo1, modelo2, rank = TRUE)
tabela_modelos
```

O modelo 2 (regressão linear múltipla) possui um R² e R² ajustado maior que o modelo 1 (regressão linear simples).

Também é possível comparar as métricas de performance como um gráfico, usando a função `plot()`.

```{r}
plot(tabela_modelos)
```

O gráfico indica que a performance do modelo 2 é superior em todas as métricas. Se quiser salvar essa tabela, é possível fazê-lo com a função `write.csv2()`.

```{r, eval=FALSE}
write.csv2(tabela_modelos, "dados/tabela_modelos.csv")
```

Além das métricas apresentadas, também é importante avaliar as hipóteses e redíduos do segundo modelo. Com o pacote `performance`, é possível visualizar os gráficos do modelo com a função `check_model()`.

```{r,message=FALSE,warning=FALSE}
check_model(modelo2)
```

Esses gráficos já apresentam no título a hipótese a ser checada e no subtítulo a condição ideal de um bom modelo (em inglês).
