---
title: "Prática no R! Roteiro 6 - Autocorrelação Espacial"
author: "Elaborado por Luis Felipe Bortolatto da Cunha"
date: "21 de setembro de 2020"
output:
  html_document:
    toc: TRUE
    theme: flatly
    highlight: haddock
---

# 1. Introdução

Você pode baixar este roteiro em formato PDF [neste endereço](https://1drv.ms/u/s!AjettDH-3Gbni9kT7RsSZx0tSe0y0w?e=UFuUO1).

Este roteiro tem como objetivo auxiliar na execução de uma **análise de autocorrelação espacial** no software R.

Para executar a autocorrelação espacial vamos utilizar dados demográficos e de consumo de água de 2010, para uma amostra de 4.417 municípios, extraídos do Censo Demográfico (IBGE) e do Sistema Nacional de Informações sobre Saneamento (SNIS), conforme análise apresentada por [Carmo et al., 2013](https://abrh.s3.sa-east-1.amazonaws.com/Sumarios/155/ea6a64ffc76c211d6b7749ab8444b626_bf87b0b219dd784ffa049f367598e626.pdf).

A base de dados está disponível para download no endereço abaixo:

[https://1drv.ms/u/s!AjettDH-3Gbni9kM6Qmtsk8hxOhoFQ?e=ZdHG4a](https://1drv.ms/u/s!AjettDH-3Gbni9kM6Qmtsk8hxOhoFQ?e=ZdHG4a)

### 1.1. Instalação e importação de pacotes

Neste roteiro, vamos usar os seguintes pacotes:

* `tidyverse`: para adicionar o operador `%>%`
* `sf`: para abrir dados geoespaciais (shapefile ou geopackage)
* `tmap`: para visualizar dados geoespaciais (com uma gramática semelhante ao ggplot2)
* `spdep`: para calcular a autocorrelação espacial

* `spgrw`: para rodar os modelos de regressão espacial

Se você ainda não possui esses pacotes instalados, é necessário executar o comando abaixo para instalar.

```{r, eval = FALSE}
install.packages("tidyverse")
install.packages("sf")
install.packages("tmap")
install.packages("spdep")
```

Após a instalação, você pode importá-los com o uso da função `library()`.

```{r, message=FALSE,warning=FALSE}
library(tidyverse)
library(sf)
library(tmap)
library(spdep)
```

### 1.2. Importação da base de dados

A base de dados está em formato geopackage (.gpkg) e pode ser importada com a função `read_sf()`. Esta função também funciona com o formato shapefile (.shp).

```{r, message=FALSE,warning=FALSE}
agua_rede1 <- read_sf("dados/agua_rede1.gpkg")
```

### 1.3. Análise exploratória

A função `names()` exibe os nomes das variáveis. 

```{r}
names(dados)
```

Como é possível ver após a execução do comando, os nomes das variáveis estão codificados. Mas a tabela abaixo apresenta uma descrição de cada variável.

| Código    | Descrição                                                                              |
|-----------|----------------------------------------------------------------------------------------|
| ID_IBGE   | ID do IBGE                                                                             |
| ID_SNIS   | ID do SNIS                                                                             |
| MUNICIP1  | Nome do Municipio 1                                                                    |
| MUNICIP2  | Nome do Municipio 2                                                                    |
| UF        | UF                                                                                     |
| REGIAO    | Regiao do pais                                                                         |
| CENTRX    | Centroide (X)                                                                          |
| CENTRY    | Centroide (Y)                                                                          |
| RENDAPITA | Renda per Capita 2010                                                                  |
| GINI      | Indice Gini 2010                                                                       |
| PIB       | PIB 2010                                                                               |
| IDH       | IDH 2010                                                                               |
| AG001     | Populacao Total Atendida com Abastecimento de Agua (AG001)                             |
| AG020     | Volume Micromedido nas Economias Residenciais Ativas de Agua - 1.000   m3/ano (AG020). |
| AG022     | Quantidade de Economias Residenciais Ativas Micromedidas  (AG022)                      |
| GE012     | Populacao Total Residente no Municipio - IBGE (GE012)                                  |
| CONSUMO1  | Consumo de Agua per capita - Pop Total (AG020/GE012) - m3/ano                          |
| CONSUMO2  | Consumo de Agua per capita - Pop Atendida (AG020/AG001) - m3/ano                       |
| REDE      | Rede de água - em metros?                                                              |
| PROPREDE  | Proporção da população residente atendida por Rede de Água                             |

# 2. Explorando os dados geoespaciais



# 3. Calculando o Índice de Moran Global


# 4. Calculando o Índice de Moran Local


